【裁判字號】    99,上,44
【裁判日期】    990820
【裁判案由】    返還土地等
【裁判全文】
臺灣高等法院高雄分院民事判決            99年度上字第44號
上   訴   人  乙○○○
兼訴訟代理人  甲○○
被 上  訴 人  丙○○
訴 訟 代理人  陳忠勝律師
上列當事人間請求返還土地等事件，上訴人對於民國98年12月14
日臺灣屏東地方法院97年度訴字第626 號第一審判決提起上訴，
本院於99年8 月18日言詞辯論終結，判決如下：
    主  文
上訴駁回。
原判決關於命上訴人給付金錢部分，減縮為每月新台幣壹仟伍佰
元。
第二審訴訟費用由上訴人負擔。
    事 實 及 理 由
一、被上訴人起訴主張：被上訴人於96年9 月4 日，向原審法院
    執行處96年度執字第9706號拍定，取得坐落屏東縣鹽埔鄉○
    ○段000-0000地號土地（下稱系爭土地）所有權，並於96年
    10月3 日移轉登記為所有權人，惟上訴人無權占用系爭土地
    養鴨，拒不返還，亦不按月給付相當於租金之不當得利新台
    幣（下同）5000元，爰依民法第767 條及不當得利之法律關
    係，求為判決：上訴人應將系爭土地遷讓返還被上訴人。並
    應自96年10月3 日起至返還系爭土地之日止，按月給付被上
    訴人5,000 元。（被上訴人於原審另主張依終止租約及侵權
    行為之法律關係請求部分，於本院已不再主張。）
二、上訴人則以：系爭土地原為上訴人之子郭宗仁所有，郭宗仁
    係以向上訴人貸得之款項，於81年4 月29日購買系爭土地，
    上訴人自81年4 、5 月間起即向郭宗仁承租系爭土地，租金
    每年3 萬元，係由上訴人貸與郭宗仁之借款中抵扣，至81年
    11月13日郭宗仁向銀行貸款，上訴人即應郭宗仁之要求實際
    支付租金，按月代郭宗仁向銀行繳付利息，以代繳付租金，
    雙方並於83年5 月補訂書面租約。上訴人承租系爭土地後，
    即在系爭土地上興建養蝦池、鋪設道路，並在相鄰之同段11
    2-918 地號土地上興建未編門牌之鐵架蓋鐵皮暨磚造蓋鐵皮
    工寮（下稱系爭工寮），且申請用電。原審96年度執字第
    9706號強制執行事件拍賣系爭土地時，已於拍賣公告載明系
    爭土地由上訴人自81年間起承租使用及拍定後不點交之旨，
    該租賃契約對被上訴人仍繼續存在，上訴人對系爭土地自有
    正當使用權源。被上訴人請求上訴人遷讓返還系爭土地，顯
    無理由等語，資為抗辯。
三、原審判決上訴人應將系爭土地遷讓返還被上訴人，並應自96
    年10月3 日起至返還系爭土地之日止，按月給付被上訴人2,
    772 元。駁回被上訴人其餘之訴。上訴人對其敗訴部分不服
    提起上訴，上訴聲明：(一)原判決不利上訴人部分廢棄。(二)廢
    棄部分，被上訴人在第一審之訴及假執行之聲請均駁回。(三)
    若受不利判決，願供擔保請准免為假執行。被上訴人則答辯
    聲明：上訴駁回。原判決關於命上訴人給付金錢部分，減縮
    為每月1,500 元。（被上訴人就其敗訴部分未上訴，該部分
    已確定。）
四、本件兩造不爭執事項如下，並有不動產權利移轉證書影本、
    土地登記第二類謄本、系爭土地照片8 張附卷為證（見原審
    卷第4 、18頁、第23至26頁），復經原審於98年8 月21日至
    現場勘驗屬實，製有勘驗筆錄足憑（見原審卷第92頁），且
    經本院向原審調閱88年度執字第8223號、89年度執字第3730
    號、89年度執全字第1438號、91年度執字第3339號、93年度
    執字第993 號、94年度執字第13603 號、95年度執字第1432
    8 號、96年度執字第9706號等案卷屬實，堪信為真正。
  (一)系爭土地先後經上開七件執字案號強制執行，前六件均未拍
    定，最後一件即原審96年度執字第9706號強制執行事件，被
    上訴人於96年9 月4 日以1,002,000 元拍定，原審民事執行
    處於96年9 月18日發給被上訴人權利移轉證書，被上訴人於
    96年10 月3 日辦理移轉登記。
  (二)系爭土地面積6931平方公尺，為一般農業區之農牧用地。現
    由上訴人占用養鴨。周圍均係檳榔園、果園，對外有產業道
    路聯絡，距省道臺27線車程約5 、6 分鐘，繁榮度不高。
  (三)系爭土地自96年1月起迄今之申報地價為每平方公尺80元。
  (四)系爭土地關於每月相當於租金之不當得利金額部分，兩造同
    意為1,500元。
五、本件兩造爭執事項為：
  (一)上訴人有無向系爭土地之前所有權人郭宗仁承租？其占用系
    爭土地有無合法權源？被上訴人請求上訴人遷讓返還系爭土
    地，有無理由？
  (二)被上訴人得否請求上訴人自96年10月3 日起至返還系爭土地
    之日止，按月給付相當於租金之不當得利1,500元？
六、關於上訴人有無向系爭土地之前所有權人郭宗仁承租？其占
    用系爭土地有無合法權源？被上訴人請求上訴人遷讓返還系
    爭土地，有無理由部分，經查：
  (一)系爭土地經原審執行法院前後七件終局強制執行及一件假扣
    押執行，其情形如下：
    1.88年度執字第8223號，執行名義為原審87年度促字第2337
      3 號確定支付命令，88年8 月23日查封，債務人郭宗仁及
      上訴人均不在場，現場為養殖池，嗣債權人屏東二信以系
      爭土地違法使用，拍賣無實益，於88年9 月10日請求核發
      債權憑證結案。債務人郭宗仁及上訴人均未主張其等間有
      租賃關係。
    2.89年度執字第3730號，執行名義為前案88年度執字第8223
      號債權憑證，於89年4 月18日現場查封，誤認其上有系爭
      工寮，亦係債務人郭宗仁所建，乃一併查封，惟經測量後
      ，系爭工寮係坐落系爭土地旁之同段112-918 地號土地上
      ，並非坐落系爭土地上，嗣將系爭土地與系爭工寮一併公
      告拍賣後，上訴人甲○○乃於89年7 月6 日具狀聲明異議
      ，謂系爭工寮係其所建，請撤銷系爭工寮部分之查封拍賣
      ，執行法院乃撤銷系爭工寮部分之查封拍賣程序，僅拍賣
      系爭土地，上訴人甲○○又於89年9 月22日具狀聲請，謂
      系爭工寮占用系爭土地之部分，請註明拍定後不點交。又
      於89年11月3 日具狀聲明異議，謂系爭土地上養蝦池及私
      設道路，係上訴人甲○○所建造，自81年起郭宗仁即「提
      供」其使用，請註明拍定後不點交云云，其所提四鄰證明
      亦稱上訴人甲○○自81年起在該系爭土地上養蝦云云。89
      年12月7 日上訴人甲○○在原審執行處陳稱：系爭工寮及
      私設道路、養蝦池均其興建，郭宗仁貸款之利息亦係其繳
      納，購地後均其在使用，希望拍定後不點交云云。嗣該執
      行事件因拍賣無實益而終結。又本案執行期間，中國農民
      銀行股份有限公司聲請假扣押執行系爭土地，原審以89年
      度執全字第1438號受理，同時於89年11月16日併入本案執
      行。本案終結後，系爭土地仍由該假扣押案件查封中，嗣
      後執行案件均調取該假扣押案件執行。
      在本次執行中，債務人郭宗仁及上訴人亦均未主張其等間
      有租賃關係。
    3.91年度執字第3339號，執行名義為88年度執字第8223號債
      權憑證，債權人陽信銀行，91年4 月17日現場執行，無人
      在場，因拍賣四次無人應買，於91年12月26日核發債權憑
      證而終結。
      在本次執行中，債務人郭宗仁及上訴人亦均未主張其等間
      有租賃關係。
    4.93年度執字第993 號，執行名義為91年度執字第3339號債
      權憑證，上訴人甲○○於93年4 月20日具狀聲明異議，謂
      自81年起郭宗仁即「提供」系爭土地予上訴人甲○○使用
      ，系爭工寮占用系爭土地之部分，請註明拍定後不點交云
      云。上訴人甲○○又於93年5 月20日原審執行處調查時，
      稱「債務人（郭宗仁）是我兒子，（系爭）土地是我買給
      他的」，「在81年我就在112-918 地號上蓋鐵皮屋，也使
      用該筆被拍賣土地（系爭土地），做進出道路使用，因臨
      圳溝邊無其他土地路地可進出，我兒子無償借我使用。」
      又於93年5 月24日、7 月12日分別具狀異議，仍稱上訴人
      甲○○自81年起即占用系爭土地，拍定後不應點交，請於
      拍賣條件註明系爭工寮占用系爭土地之部分，拍定後不點
      交云云。原審執行處駁回上訴人甲○○聲明異議後，甲○
      ○提起抗告，抗告意旨仍謂上訴人甲○○自81年起即占用
      系爭土地，拍定後不應點交云云，本院93年度抗字第494
      號裁定以原審執行處未依強制執行法第81條、辦理強制執
      行事件應行注意事項第四十三點第(二)、(三)、(四)目之規定，
      查明系爭土地占有使用情形，將此使用土地之現況、拍定
      後可否點交、範圍等條件附記在拍賣公告上，乃廢棄原審
      執行處之裁定。原審執行處嗣以拍定後不點交之條件進行
      拍賣。嗣該案因經特別變賣仍無人應買，視為撤回而終結
      。
      在本次執行中，債務人郭宗仁及上訴人亦均未主張其等間
      有租賃關係，而係主張無償借用關係。
    5.94年度執字第13603 號，執行名義為91年度執字第3339號
      債權憑證，94年8 月6 日現場執行，債務人及上訴人均未
      在場，上訴人甲○○於94年10月7 日具聲明異議狀稱，系
      爭工寮占用系爭土地及通往工寮之私設道路為上訴人甲○
      ○所興建，且現由上訴人甲○○圍籬養鴨中，系爭土地為
      郭宗仁提供上訴人甲○○使用，拍定後不可點交云云，94
      年10月26日郭宗仁於執行處訊問時稱，系爭土地係伊提供
      予上訴人甲○○無償使用等語，上訴人甲○○亦在場。嗣
      經特別減價拍賣，仍無人應買，核發債權憑證終結。
      在本次執行中，債務人郭宗仁及上訴人亦均未主張其等間
      有租賃關係，亦係主張無償使用關係。
    6.95年度執字第14328 號，執行名義為94年度執字第13603
      號債權憑證，95年9 月1 日現場執行，債務人及上訴人均
      不在場。95年9 月15日測量，系爭工寮不在系爭土地上，
      上訴人甲○○於95年1 月15日提出補充狀稱，伊在系爭土
      地上養白肉鴨云云，至96年4 月2 日債務人郭宗仁具補正
      土地租賃契約書狀予執行處，契約書記載訂約日為83年5
      月10日，系爭土地自83年5 月起出租予上訴人乙○○○，
      每年租金「3 元」，契約書後附「房租收付款明細欄」則
      記載為每年收到租金「3 萬元」，連帶保證人為上訴人甲
      ○○。嗣因減價特別拍賣仍無人應買，債權人撤回執行結
      案。
      本次執行時，債務人郭宗仁始於96年4 月2 日具狀改稱系
      爭土地自83年5 月起出租予上訴人乙○○○，連帶保證人
      為上訴人甲○○。
    7.96年度執字第9706號，執行名義為94年度執字第13603 號
      債權憑證，96年7 月9 日甲○○具狀稱與胡水讚共同飼養
      白肉鴨云云，原審執行處以上訴人甲○○主張自81年起承
      租系爭土地，影響系爭土地抵押權之行使，乃除去上訴人
      甲○○之租賃權而予拍賣，上訴人甲○○於96年7 月18日
      具狀聲明異議，謂上訴人自81年4 、5 月起即向其子郭宗
      仁承租系爭土地，「租金每月3 萬元」，在系爭土地設定
      抵押權之前，租賃權不應除去云云，原審執行處乃廢除除
      去租賃權之處分，以上訴人甲○○自81年間起有租賃關係
      進行拍賣，拍定後不點交，而於96年9 月4 日由被上訴人
      拍定。
    8.以上七件拍賣系爭土地之情形，業經本院調閱執行案卷屬
      實，且亦為兩造所不爭（本院卷第121 頁至124 頁），堪
      予採信。
  (二)從上開案件執行情形可知，自88年8 月23日查封系爭土地起
    ，至96年4 月1 日止，系爭土地之前所有權人郭宗仁及上訴
    人，均從未陳稱其間有租賃關係，反而均明確表示其間係無
    償使用關係。倘如上訴人所言，自81年4 、5 月間起即有租
    賃關係，豈有不向執行法院表示之理，足見上訴人辯稱自81
    年4 、5 月間起即有租賃關係，及郭宗仁嗣於原審證稱伊有
    出租予上訴人云云，均不足採信。
    又上訴人提出之土地租賃契約書，與96年4 月2 日債務人郭
    宗仁向執行法院提出之土地租賃契約書，均相同，該契約書
    記載訂約日為83年5 月10日，系爭土地自83年5 月起出租予
    上訴人乙○○○，每年租金「3 元」，契約書後附「房租收
    付款明細欄」則記載自83年5 月起至95年5 月止，每年郭宗
    仁收受租金「3 萬元」，連帶保證人為上訴人甲○○等情，
    有該契約書附卷可稽，此不但與上訴人自認租金係由伊逕向
    銀行代郭宗仁繳付利息，未直接交予郭宗仁不符，且所稱「
    每年租金3 萬元」，與上訴人甲○○於96年7 月18日向執行
    法院具狀聲明異議，謂上訴人自81年4 、5 月起即向其子郭
    宗仁承租系爭土地，「租金每月3 萬元」之情亦不符，更與
    郭宗仁及上訴人甲○○，均向執行法院明確表示其間係無償
    使用關係之情不符，足見該租賃契約書亦不足採取。
  (三)本院93年度抗字第494 號裁定，廢棄原執行法院93年7 月14
    日93年度執字第993 號駁回上訴人甲○○聲明異議之裁定，
    係以原執行法院未查明系爭土地占有使用情形，原審執行法
    院應依強制執行法第81條、辦理強制執行事件應行注意事項
    第四十三點第(二)、(三)、(四)目之規定，查明系爭土地占有使用
    情形，將此使用土地之現況、拍定後可否點交、範圍等條件
    附記在拍賣公告上，並未認定上訴人與郭宗仁間就系爭土地
    有租賃關係存在，上訴人辯稱本院93年度抗字第494 號裁定
    已認定伊有租賃權云云，顯有誤會，不足採取。
  (四)上訴人提出之照片、電費收據及四鄰證明書等，至多僅能證
    明其有占用系爭土地之事實，並不能證明伊有租賃權。又上
    訴人向原審執行法院明確陳稱，系爭土地係伊買給其子郭宗
    仁的云云，已如前述，是其辯稱係其子郭宗仁向其借款購買
    系爭土地，再出租予伊云云，已難採信，況上訴人與其子郭
    宗仁間，縱使有借貸關係，及縱使上訴人有代其子郭宗仁清
    償銀行利息之事實，亦不能證明其間有租賃關係存在。故上
    訴人請求向陽信銀行調查郭宗仁之貸款清償情形，核無必要
    ，並此敘明。
  (五)原審執行法院於96年度執字第9706號執行事件，最後一次拍
    賣公告，雖記載系爭土地由上訴人甲○○自81年間起租賃使
    用，拍定後不點交云云，惟原審執行法院無視債務人郭宗仁
    及上訴人甲○○，之前均一再向執行法院陳稱其間係屬無償
    使用之事實，亦無視其等嗣後所提之租賃契約書，有如前述
    與事實不符之情事，且執行法院並無認定實體法律關係之職
    權，故執行法院之拍賣公告，雖有上開記載，亦不能作為認
    定上訴人與其子郭宗仁間有租賃關係之根據。
  (六)綜上所述，上訴人與郭宗仁間就系爭土地，並無租賃關係存
    在，而上訴人亦未舉證證明其占用系爭土地，有何正當合法
    權源，自屬無權占有。按所有人對於無權占有或侵奪其所有
    物者，得請求返還之。對於妨害其所有權者，得請求除去之
    ，民法第767 條定有明文。上訴人占有系爭土地既屬無權占
    有，則被上訴人請求上訴人遷讓返還系爭土地，即有理由，
    應予准許。
七、關於被上訴人得否請求上訴人自96年10月3 日起至返還土地
    之日止，按月給付相當於租金之不當得利1500元部分：
    按無權占有他人土地，依社會通常觀念，可獲得相當於租金
    之利益，最高法院61年臺上字第1695號著有判例。查原審民
    事執行處於96年9 月18日發給被上訴人權利移轉證書，被上
    訴人於96年10月3 日辦理移轉登記，已如前述，故自96年9
    月18日起，被上訴人即取得系爭土地所有權，自是時起，上
    訴人無權占有系爭土地，即獲有相當於租金之不當得利，致
    上訴人受有損害，而系爭土地關於每月相當於租金之不當得
    利金額，兩造已同意為1,500 元，亦如前述。故被上訴人依
    不當得利之法則，減縮請求上訴人自96年10月3 日起至返還
    系爭土地之日止，按月給付其相當於租金之不當得利1,500
    元，亦有理由，應予准許。
八、綜上所述，被上訴人依民法第767 條之規定，訴請上訴人遷
    讓返還系爭土地，及依不當得利之規定，請求上訴人應自96
    年10月3 日起至返還系爭土地之日止，按月給付1,500 元，
    均有理由，應予准許。原審判命上訴人如數給付，並為假執
    行及免為假執行之宣告，核於法並無不合。上訴意旨指摘原
    判決不當，求予廢棄改判，為無理由，應駁回其上訴。
九、本件事證已臻明確，兩造其餘攻擊、防禦方法，與爭點無涉
    ，亦於判決結果均無影響，爰不一一論述，並此敘明。
據上論結，本件上訴為無理由，依民事訴訟法第449 條第1 項、
第78條、第85條第1 項前段，判決如主文。
中    華    民    國    99    年    8     月    20    日
                            民事第三庭
                                審判長法官  張國彬
                                法      官  吳登輝
                                法      官  鄭月霞
以上正本證明與原本無異。
如對本判決上訴，須於判決送達後20日內向本院提出上訴狀，其
未表明上訴理由者，應於上訴後20日內向本院提出上訴理由書（
均須按他造當事人之人數附繕本）。上訴時應提出委任律師或具
有律師資格之人之委任狀，並依附註條文規定辦理。如委任律師
提起上訴者，應一併繳納上訴審裁判費。
中    華    民    國    99    年    8     月    20    日
                                書  記  官  高惠珠
附註：
民事訴訟法第466 條之1 ：
對於第二審判決上訴，上訴人應委任律師為訴訟代理人，但上訴
人或其法定代理人具有律師資格者，不在此限。
上訴人之配偶、三親等內之血親、二親等內之姻親，或上訴人為
法人、中央或地方機關時，其所屬專任人員具有律師資格並經法
院認適當者，亦得為第三審訴訟代理人。
第1 項但書及第2 項情形，應於提起上訴或委任時釋明之。

司法院資訊處製作；財團法人民間司法改革基金會備份。
